臺灣彰化地方法院民事判決　　　93年度智字第22號
原　　　告　德保有限公司
法定代理人　乙○○
訴訟代理人　林世祿　律師
複 代理 人　甲○○
被　　　告　莊鎮鋼板有限公司
兼　法　定　丙○○
代　理　人
共　　　同　王俊凱　律師
訴訟代理人
被　　　告　丁　○
上列當事人間請求排除侵害事件，本院於民國96年1月9日言詞辯
論終結，判決如下：
    主  文
原告之訴及假執行之聲請均駁回。
訴訟費用由原告負擔。
    事實及理由
一按訴狀送達後，原告不得將原訴變更或追加他訴，但請求之基
  礎事實同一者，不在此限，民事訴訟法第255條第1項第3款定
  有明文。本件原告起訴狀列莊鎮鋼板有限公司（下稱莊鎮公司
  ）、丙○○為被告，繼於本院審理中本於共同侵權行為損害賠
  償法律關係，追加丁○為被告，因請求之基礎事實同一，依上
  開規定，應予准許。又被告丁○未於言詞辯論期日到場，核無
  民事訴訟法第386條所列各款情形，爰依原告聲請，由其一造
  辯論而為判決。
二原告聲明：被告應連帶給付原告新臺幣（下同）505,000元及
  自起訴狀繕本送達翌日起至清償日止按年息5％計算之利息，
  被告應將置於彰化縣員林鎮中央里田中央巷36之48號（下稱營
  業所）侵害原告新型第105185號專利「壁紙包含發泡材料於浪
  板內層之浪板製造機結構」（下稱系爭專利）之機器（下稱系
  爭機器）拆除銷燬，嗣後不得再裝設使用，並陳明願供擔保請
  准宣告假執行。陳述：
  (一)原告為系爭專利之專利權人，權利期間自民國83年9月21日
    起至95年4月13日止。詎被告丁○竟製造侵害系爭專利之系
    爭機器，於91年間出賣與被告莊鎮公司，裝設在營業所，生
    產隔熱浪板銷售。原告曾向被告莊鎮公司、丙○○寄發存證
    信函通知系爭機器侵害專利情事。
  (二)本件於聲請保全證據程序中，業已證實被告莊鎮公司營業所
    置放原料、成品，且機器仍在運轉。
  (三)系爭機器經聲請囑託財團法人臺灣經濟發展研究院（下稱臺
    灣經濟發展研究院）鑑定後，認被告所使用之系爭機器產品
    ，其構成要件與系爭專利之申請專利範圍構成實質相同；原
    告與被告莊鎮公司、丙○○間他件關於原告新型第106273號
    專利之民事訴訟，經囑託國立臺灣科技大學鑑定，亦認被告
    侵害原告之專利，該件由取自訴外人童輝煌搭建處所之廢棄
    浪板復足證系爭機器產品具有折邊效果；又原告與被告丁○
    間另件關於系爭專利之民事訴訟，經囑託國立雲林科技大學
    鑑定，同認被告侵害系爭專利。
  (四)至於95年6月15日本件勘驗程序中，因被告不願配合灌注發
    泡材料，且未連續操作，結果即有偏差，當次勘驗所得，尚
    不足證系爭機器無折邊效果，況當次成品顯不足供銷售之用
    ，應係被告更改機器諸元所致；反之，於95年9月28日勘驗
    程序中，兩造操作結果，成品均有折邊效果，且無庸人工持
    續輔助折邊，益證系爭機器具有折邊效果。
  (五)原告自91年1月起至93年10月止，受有505,000元之損害（其
    餘部分保留請求權），又被告丙○○為被告莊鎮公司負責人
    ，執行業務不法侵害原告之專利權，為此依共同侵權行為之
    法律關係請求被告連帶賠償，及依不當得利之法律關係請求
    被告莊鎮公司、丙○○連帶返還利益，並依專利法第108條
    準用第84條規定、第89條規定，請求被告排除侵害。
三被告莊鎮公司、丙○○聲明：駁回原告之訴及假執行之聲請，
  如受不利判決，願供擔保請准宣告免假執行。陳述：系爭機器
  於89年間購自被告丁○，但未曾接獲原告寄發之存證信函，無
  侵害系爭專利之直接意圖。原告法定代理人之子曾宣稱享有系
  爭專利，要求被告向原告購紙，惟因景氣不佳，被告自90年間
  即未以系爭機器生產。依專利侵害鑑定基準及法院勘驗實做結
  果，系爭機器並無侵害系爭專利情形，臺灣經濟發展研究院之
  鑑定不足取。又兩造間關於原告新型第106273號專利之民事訴
  訟中，童輝煌搭建處所之廢棄浪板並非被告製造。
四被告丁○未於言詞辯論期日到場，亦未提出書狀作何聲明或陳
  述。
五兩造不爭執之事實：
  (一)原告為系爭專利之專利權人，權利期間自83年9月21日起至
    95年4月13日止。
  (二)被告莊鎮公司之負責人為被告丙○○，該公司向被告丁○購
    買系爭機器，裝設在營業所。
六按訴訟標的對於共同訴訟之各人必須合一確定者，共同訴訟人
  中一人之行為有利益於共同訴訟人者，其效力及於全體；不利
  益者，對於全體不生效力，民事訴訟法第56條第1款定有明文
  。次按民法第275條規定連帶債務人中之一人受確定判決，而
  其判決非基於該債務人之個人關係者，為他債務人之利益亦生
  效力，故債權人以各連帶債務人為共同被告提起給付之訴，被
  告一人提出非基於其個人關係之抗辯有理由者，對於被告各人
  即屬必須合一確定，自應適用民事訴訟法前開規定。本件原告
  既依共同侵權行為之法律關係，請求被告連帶賠償損害，則被
  告應為連帶債務人，其一人提出非基於其個人關係之抗辯有理
  由者，其利益及於其餘被告。故被告丁○雖未於言詞辯論期日
  到場，亦未提出書狀作何聲明或陳述，惟其餘被告非基於其個
  人關係之抗辯，如有理由，其利益應及於被告丁○，以下即應
  依此原則認事用法。
七按當事人對於他造主張之事實，於言詞辯論時不爭執者，視同
  自認，民事訴訟法第280條第3項前段定有明文；當事人對於他
  造主張之事實，已於相當時期受合法通知，而於言詞辯論期日
  不到場，亦未提出準備書狀爭執者，依同條第3項前段準用前
  開條文之規定，亦視同自認。經查：原告主張其為系爭專利之
  專利權人，權利期間自83年9月21日起至95年4月13日止，被告
  丁○製造系爭機器，出賣與被告莊鎮公司，裝設在營業所之事
  實，業據其提出中華民國專利證書與專利公報為證（本院卷1
  第12至26頁），且為被告被告莊鎮公司、丙○○所不爭，又被
  告丁○經合法通知，於言詞辯論期日未到場，亦未提出書狀爭
  執，依民事訴訟法上開規定，均視同自認，堪信原告主張為真
  。原告主張系爭機器侵害系爭專利，得請求被告連帶賠償因侵
  權行為所生損害，及請求排除侵害，並得請求被告莊鎮公司、
  丙○○返還不當得利；被告莊鎮公司、丙○○則以否認侵害系
  爭專利，未於原告主張之期間生產置辯。是本件主要爭點在於
  系爭機器有無侵害系爭專利之情形。
八按關於專利技術保護範圍之界定以及專利侵害之判斷，所應採
  取之基準如下：
  (一)關於專利技術保護範圍之界定，學說上有「中心限定主義」
    、「周邊限定主義」及「折衷主義」三說。所謂「中心限定
    主義」係指，專利權所保護之客體為該專利原理之基本核心
    ，縱使其在專利請求之文義中並未具體表現出來，於參酌其
    所附之詳細說明書、圖式等所記載或標示之事物，亦受到保
    護；所謂「周邊限定主義」係指，申請專利所受保護範圍，
    以申請專利範圍為最大限度，末記載於申請專利範圍之事項
    ，不受保護；所謂「折衷主義」係指，專利權所賦與之保護
    範圍，應依申請專利範圍之文義而決定，而說明書之記載及
    圖式，於解釋申請專利範圍時，應予使用，此說於專利保護
    範圍之解釋上，並不拘泥於申請專利範圍單純之文字解釋，
    而容許均等原則之適用。依專利法第108條準用同法第25條
    第1項、第26條第1項、第2項規定，申請新型專利，由專利
    申請權人備具申請書、說明書及必要圖式，向專利專責機關
    申請之；說明書應載明新型名稱、新型說明、摘要及申請專
    利範圍，新型說明應明確且充分揭露，使該新型所屬技術領
    域中具有通常知識者，能瞭解其內容，並可據以實施。又依
    同法第106條第2項規定，新型專利權範圍，以說明書所載之
    申請專利範圍為準，於解釋申請專利範圍時，並得審酌創作
    說明及圖式。是應認專利法針對專利技術保護範圍之界定，
    係採取折衷主義，即明文規定專利之保護範圍應以申請專利
    範圍之內容及對前開專利範圍之解釋為依據，既不以專利說
    明書之全部，亦不僅以申請專利範圍之文義為其範圍。
  (二)關於判斷專利侵害之基準，首須明確申請專利範圍之內容，
    並解析申請專利範圍之構成，再解析待鑑定樣品之構成後，
    將待鑑定樣品之產品或技術構成與專利案之產品或技術構成
    ，依下列流程相比：
    1.全要件原則：將涉及侵權之某項產品與已獲得專利權之產
      品或技術比較其構成要件（指前開專利技術保護範圍），
      倘全部要件均符合，利用消極均等論認定實質上是否相同
      。如有一個以上必要技術構成不相同，則須再適用均等論
      。
    2.均等論原則：指於專利侵害訴訟中，將涉及侵權之某項產
      品與已獲得專利權之產品或技術相比，雖未在字面上落入
      該申請專利範圍之內，但與所述專利之技術範圍實質相同
      ，此時可判該涉及侵權產品或技術構成均等侵害。而判斷
      均等與否之三要素為(1)以實質相同方法、(2)實行實質相同
      功能、(3)產生實質相同結果，在此三要素之基礎之下，應
      將全部特徵一一對應，即將申請專利範圍內之每一具體特
      徵進行比較、分析、判斷，以得其結論。
    3.禁反言原則：於考量是否構成專利權之侵害時亦須斟酌，
      倘參酌申請專利範圍所附之說明、圖說等資料，得以歸結
      出某一特定之範圍，已經專利申請權人明白表示不請求保
      護時，此明白拋棄之表示，有其拘束力，不得嗣後再主張
      仍為專利保護之範圍；除說明及圖示外，若在說明中述及
      之「習用技術」，亦可用以協助特定保護之範圍。
九依原告提出之前開專利公報所載，系爭專利之申請專利範圍，
  為一種「壁紙包含發泡材料於浪板內層之浪板製造機結構」，
  其主要係於浪板製造機之輸送機架上端架體前端緣處向上凸起
  設置左、右支架，於支架頂端再分別固定設置對向之二座板，
  於座板之內端緣再分別凹入設置具預設深度之成型槽，於座板
  前下端處再橫支設置二可上、下調整之支輪，並於支架後端連
  接設置一固定架，於固定架二側配合定位皮帶分別設置導槽架
  ，於架體上端視需要設置之數個壁紙架與支架間再分別設置數
  壁紙導輪，且於下輸送帶內端配合設置數輸送帶導輪，藉壁紙
  捲於前端上摺後經成型槽導入上、下輸送帶中為其特徵者（本
  院卷1第12頁反面）。
十原告主張系爭機器之構成要件與系爭專利之申請專利範圍構成
  實質相同，侵害系爭專利一節，經本院囑託臺灣經濟發展研究
  院鑑定，有該院出具之專利權侵害鑑定研究報告書、補充意見
  函為證（本院卷1第144、281至286頁），上開鑑定書係認：
  1.依全要件原則鑑定分析：系爭機器對系爭專利之申請範圍應
    構成不相同（鑑定書第86頁）。
  2.依均等論原則鑑定分析：
    (1)為求更允當之鑑定，依據申請專利範圍與系爭機器構成要
      件中，針對於相同之構成要件，進一步以消極均等論原則
      審視其是否有相同的構件中產生實質上無利用專利之技術
      方法或手段之處；而針對不相同的構成要件，則進一步以
      均等論原則審視其不同的構件中，其是否有實質利用同一
      手段去履行實質同一作用而產生同一效能，進而判定鑑定
      結論有無發生逆轉之情形。
    (2)依據申請專利範圍第一項之所載，同時審酌專利說明書之
      創作說明、實施例、與圖式，可知專利之核心技術在於成
      形槽之設置，使得壁紙捲於經成型槽後形成折邊，並導入
      上、下輸送帶中而解決習知技術所造成之缺失。
    (3)由專利之總論構件可知，專利所主張者乃為一種壁紙包含
      發泡材料於浪板內層之浪板製造機之結構，而系爭機器在
      結構所屬的領域與標的之呈現上並未與專利產生實質不相
      同之處，故兩造在總論構件仍應鑑定為「實質相同」。
    (4)就專利與系爭機器相同部份之構件討論，可知分別包括專
      利架體上端視需要設置之數個壁紙架與支架間再分別設置
      數壁紙導輪，且於下輸送帶內端配合設置數輸送帶導輪之
      部份，系爭機器在全要件原則下的字義比對結果均為相同
      ；而以該等構件在手段、功能與結果等面向之實質分析上
      ，系爭機器與專利均未構成實質不相同之結果，因此兩造
      在利用消極均等論原則進行之實質分析上仍應鑑定為「實
      質相同」。
    (5)就專利與系爭機器不同部份之構件討論，可知專利之主體
      結構包含於浪板製造之輸送機架上端架體前端緣處向上凸
      起設置左、右支架，支架頂端分別固定設置對向之二座板
      、於座板之內端緣再分別凹入設置具預設深度之成型槽、
      於座板前下端處再橫支設置二可上、下調整之支輪、於支
      架後端連接設置一固定架，以及固定架二側配合定位皮帶
      分別設置導槽架；此外，藉壁紙捲於前端上摺後經成型槽
      導入上、下輸送帶中。則以系爭機器之內容而言，多數之
      構件在處理上均屬於一種以目的功能作為名詞定義之方法
      （如成型槽之目的在於使壁紙彎折成型，而並無細部的外
      觀設定）；是故在構件對應之過程中，只要在處理上與專
      利所主張之構件名詞所欲達成之功能目有近似之結構處理
      ，也就是說，系爭機器對應構件符合專利對於該構件所主
      張之「定義」，則當然在初始比對之過程中則即應認定兩
      造為相同。而依據全要件原則之比對結果，可知六項字義
      比對不相同之構件，其與專利構成之主要差異處，均是在
      構件設置的相對位置以及關係到數量的設置型態差異：如
      座板之設置目的與功效在於供成型槽之設置，而成型槽之
      型態首先並未因座板在數量、型態與設置位置上之些微差
      異以及增加一網狀架體而受到影響，就如同系爭機器在成
      型槽所形成之形態與專利主張間之差異，亦僅在於外觀上
      之分離及合一的差異，加上支輪之設計情形可知，專利架
      構與系爭機器架構所存在之外在結構差異，僅為壁紙在輸
      送時所可能產生之動線略為變化，然此變化狀態並非系爭
      專利之核心技術內容，況且該等動線變化亦全然不影響專
      利核心技術利用成型槽形成折邊之效果；換言之，該等構
      件設置的相對位置以及關係到數量的設置型態差異，在構
      件產生作用之手段、功能與結果上並未產生有實質上之差
      異。再者，就專利所提及之導槽架構件與系爭機器所使用
      之筒狀輪體軸桿來進行比對，可知專利內容中並未明確描
      述導槽架之型態，僅由該構件之名稱略可知導槽架之功能
      效果乃應在於相對應位置槽到之導引與穩固，則由此功能
      觀之，系爭機器所使用之筒型輪體之軸桿（舵輪），其設
      置基本上乃為一種具有置換可能與置換容易性之處理，且
      可達成與專利內容相同之功效，而此種外觀變化同樣並未
      影響系爭機器在核心技術運用上與專利形成實質相同之結
      果；而在目的功效上的部份，可知系爭機器使壁紙先經支
      輪再摺後經成型槽導入輸送帶中之作法也同樣僅為一種在
      動線與構件設置位置上之變化處理，仍然可達成與專利實
      質相同之功效；是故兩造在此六構件仍應鑑定為「實質相
      同」。
    (6)依據前述分析得知，系爭機器分析項對應專利分析項於全
      要件原則之鑑定結果相同，經過消極均等論之鑑定則實質
      上仍為相同；而系爭機器分析項對應專利分析項於全要件
      原則之鑑定結果不相同之部份，經過均等論之鑑定實質則
      適用均等論原則而為實質相同；因此可得均等論原則之鑑
      定結論為，系爭機器對專利之申請專利範圍應構成實質相
      同（鑑定書第87至91頁）。
  3.依禁反言原則鑑定分析：無適用此原則之情況（鑑定書第93
    頁）。
十一惟查：依均等論原則判斷均等與否，既以實質相同方法、實行
  實質相同功能、產生實質相同結果等三要素為其比較、分析、
  判斷之基礎，則於比對時，實質上為同一技術手段或方法、同
  一作用且產生同一結果時，兩者為均等物；兩者中有等效置換
  性，而為熟習該技術者所能輕易完成時，兩者亦為均等物。前
  開鑑定書關於均等論原則之鑑定部分，認專利架構與系爭機器
  架構所存在之外在結構差異，僅為壁紙在輸送時所可能產生之
  動線略為變化，然此變化狀態並非系爭專利之核心技術內容，
  況且該等動線變化亦全然不影響專利核心技術利用成型槽形成
  折邊之效果（鑑定書第90頁），固非無見，然系爭機器雖設有
  成型槽，但兩造於本院勘驗時，分別實地操作系爭機器，皆須
  由旁人徒手將壁紙兩側折邊，所製產品之壁紙折邊係附著於發
  泡材料，未與浪板接合，發泡材料並有外溢現象，此有勘驗筆
  錄及兩造分別提出且為彼此所不爭之勘驗照片可稽（本院卷2
  第11至13、23至30、51至52頁），尚難認有鑑定書所稱專利核
  心技術即利用成型槽形成折邊之效果；反之，由鑑定機關拍攝
  之系爭機器照片呈現之架構判斷（鑑定書第74至79頁），並佐
  以產品產生發泡材料外溢之缺點，卻足認符合前開專利公報所
  載之習知浪板製造機及習知浪板成型後之構成，換言之，即將
  浪板推送入一輸送機架中，再於輸送機架頂端設置一料架，於
  料架中設置一裝飾用壁紙，令壁紙層之前端貼附於浪板上，再
  於其間噴注一發泡或隔熱材料，而完成一長條狀之浪板，並因
  壁紙層係執接受發泡材料漲開後而同時成型，故於整體之二端
  極易令壁紙產生外露與發泡原料外溢之現象（本院卷1第15頁
  正面、第17頁反面至第18頁正面），是系爭機器應屬於專利公
  報所稱之習知浪板製造機，鑑定書認系爭機器對專利之申請專
  利範圍應構成實質相同云云，自非可採。原告雖主張被告事後
  更改系爭機器諸元，及系爭機器具有折邊效果云云，未舉證以
  實其說，尚難採信，則其主張被告侵害系爭專利，容屬無憑。
  至於兩造間關於其他專利之民事訴訟鑑定結果，與系爭專利無
  關，而兩造間另件關於系爭專利之民事訴訟，亦與系爭機器無
  涉，均無再予調查必要。
十二綜上所述，系爭機器既無侵害系爭專利之情形，從而原告依據
  共同侵權行為之法律關係請求被告連帶賠償，及依不當得利之
  法律關係請求被告莊鎮公司、丙○○連帶返還利益，並依專利
  法第108條準用第84條規定、第89條規定，請求被告排除侵害
  ，為無理由，應予駁回。原告敗訴，其假執行之聲請，已失所
  附麗，一併駁回。
十三本件判決事證已臻明確，兩造其餘主張及舉證，核與判決結果
  無影響，不另論述。
據上論結，本件原告之訴為無理由，依民事訴訟法第385條第1項
、第78條，判決如主文。
中　　華　　民　　國　　96　　年　　2 　　月　　9 　　日
                  民事第二庭    法　官　廖政勝
以上正本係照原本作成。
如對判決上訴，應於判決送達後20日內向本院提出上訴狀。
                      　　　    書記官　楊年雄
中　　華　　民　　國　　96　　年　　2 　　月　　9 　　日
